ACORDAO-COMPLETO-2523297

ACÓRDÃO 992/2022 ATA 4/2022 - PRIMEIRA CÂMARA

VISTOS, relatados e discutidos estes autos que tratam de pedido de reexame interposto pela Sra. Mirian Dantas dos Santos em face do Acórdão 8330/2021-TCU-Primeira Câmara, proferido em sede de monitoramento do Acórdão 11047/2016-TCU-Segunda Câmara;
ACORDAM os ministros do Tribunal de Contas da União, reunidos em Sessão da 1ª Câmara, ante as razões expostas pelo relator e com fundamento nos arts. 33 e 48 da Lei 8.443/1992, em:
9.1. conhecer do recurso interposto pela Sra. Mirian Dantas dos Santos, para, no mérito, negar a ele provimento;
9.2. encaminhar cópia desta deliberação à recorrente e à Universidade Federal do Rio Grande do Norte.

Pedido de reexame interposto em face de decisão que imputou multa à recorrente em razão de descumprimento de acórdão proferido por esta Corte de Contas.

Primeira Câmara

3. Recorrente: Mirian Dantas dos Santos (XXX.974.154-XX).

13.1. Ministros presentes: Walton Alencar Rodrigues (Presidente), Vital do Rêgo (Relator) e Jorge Oliveira.
13.2. Ministro-Substituto convocado: Augusto Sherman Cavalcanti.

MIRIAN DANTAS DOS SANTOS

VITAL DO RÊGO

Ministro Jorge Oliveira.

Adoto como relatório, com os devidos ajustes de forma, a instrução elaborada no âmbito da Secretaria de Recursos (peça 56) , com a qual se manifestou de acordo o corpo gerencial daquela unidade técnica especializada (peça 57) , a seguir transcrita:
INTRODUÇÃO
1.	Trata-se de pedido de reexame (peças 43 e 44) interposto por Mirian Dantas dos Santos, Pró-Reitora de Gestão de Pessoas da UFRN, contra o Acórdão 8330/2021-TCU-Primeira Câmara (peça 34) , que teve como relator o Excelentíssimo Senhor Ministro Jorge Oliveira.
1.1.	A deliberação recorrida apresenta o seguinte teor:
VISTAS, relatadas e discutidas as razões de justificativa apresentadas por Mirian Dantas dos Santos, Pró-Reitora de Gestão de Pessoas da Universidade Federal do Rio Grande do Norte para descumprimento de determinações do Acórdão 11047/2016-TCU-Segunda Câmara.
ACORDAM os Ministros do Tribunal de Contas da União, reunidos em sessão da 1ª Câmara, ante as razões expostas pelo Relator, com fundamento nos arts. 28, incisos I e II, 58, inciso IV, da Lei 8.443/1992 e nos arts. 250, § 2º, e 268, inciso VII, do Regimento Interno, em:
9.1. rejeitar as justificativas apresentadas por Mirian Dantas dos Santos;
9.2. aplicar-lhe multa de R$ 5.000,00 (cinco mil reais) , a ser recolhida com atualização monetária desde a data desta deliberação até a data do efetivo recolhimento, na forma da legislação em vigor, se for paga após o vencimento do prazo a seguir estipulado;
9.3. fixar à responsável prazo de 15 (quinze) dias, contados da notificação desta deliberação, para comprovar, perante o Tribunal, o recolhimento da quantia acima ao Tesouro Nacional;
9.4. determinar à Universidade Federal do Rio Grande do Norte que proceda ao desconto da dívida nos vencimentos da responsável, observados os limites previstos no art. 46 da Lei 8.112/1990, caso não atendida a notificação no prazo fixado;
9.5. autorizar, desde logo, a cobrança judicial da dívida, caso não atendida a notificação e frustrada a medida determinada no item anterior;
9.6. autorizar, caso requerido e o processo não haja sido remetido para cobrança judicial, o parcelamento da dívida em até 36 (trinta e seis) parcelas mensais e consecutivas;
9.7. fixar o vencimento da primeira parcela em 15 (quinze) dias, a contar do recebimento da notificação, e os das demais a cada 30 (trinta) dias, com incidência, sobre cada valor mensal, dos correspondentes acréscimos legais;
9.8. esclarecer à responsável que a falta de recolhimento de qualquer parcela importará no vencimento antecipado do saldo devedor;
9.9. reiterar à Universidade Federal do Rio Grande do Norte a determinação contida no item 1.7.2.4 do Acórdão 11047/2016-TCU-Segunda Câmara, a fim de que seja emitido e encaminhado a esta Corte novo ato de aposentadoria do inativo Marco Antônio Barbosa do Nascimento (CPF XXX.638.954-XX) , livre das irregularidades apontadas na mencionada deliberação.
 (destacamos e sublinhamos) 
HISTÓRICO 
2.	A recorrente Miriam Dantas dos Santos, Pró-Reitora de Recursos Humanos da UFRN, foi destinatária da decisão original (Acórdão 11047/2016-TCU-Segunda Câmara, de relatoria da Ministra Ana Arraes) , além de signatária das justificativas para o não atendimento de determinação para fazer cessar os pagamentos irregulares da rubrica judicial de hora extra dos proventos do ex-servidor Marco Antonio Barbosa do Nascimento, uma vez que tal parcela já deveria ter sido absorvida pelos planos de carreira posteriores obtidos pela categoria.
2.1. A gestora foi notificada do acórdão que determinou a supressão da rubrica irregular em 19/11/2016 (Ofício 10.572/2016-TCU/Sefip, peça 6) e o expediente que lhe foi encaminhado consignou a necessidade de adoção de providências para cumprimento do aresto, no prazo de 15 dias, e alertou para a possibilidade da aplicação de multa, em caso de descumprimento. 
2.2. No monitoramento do Acórdão 11047/2016-TCU-Segunda Câmara (Relatora Ministra Ana Arraes) , iniciado em 27/8/2019 (peça 10) , ficou esclarecido que a Ação Ordinária 2009.84.00.002252-9, proposta pelo inativo perante o Juízo da 5ª Vara Federal da Seção Judiciária do Rio Grande do Norte, não permitia a continuidade do pagamento da rubrica judicial de hora extra por não guardar qualquer relação com o acórdão em fase de monitoramento, sendo aquela ação proposta em outra situação para fazer frente às determinações do Acórdão 2161/2005-TCU-Plenário (Relator Ministro Walton Alencar Rodrigues) , referente a outro processo (peça 8, p. 4) .
2.3. As razões de justificativa da Pró-Reitora de Recursos Humanos da UFRN não trouxeram elementos que conferissem verossimilhança às suas afirmações: não foi enviado qualquer documento que demonstrasse sua intenção de dar cumprimento tempestivo à suspensão do pagamento da parcela irregular ou de que a notificação do servidor inativo tenha ocorrido, tempestivamente, na sequência da decisão do TCU. 
2.4. Assim, aplicou-se a multa de R$ 5.000,00 à Pró-Reitora de Recursos Humanos, pelo descumprimento do Acórdão 11047/2016-TCU-Segunda Câmara (Relatora Ministra Ana Arraes) , além de se determinar à UFRN a imediata exclusão da rubrica judicial irregular de hora extra dos proventos de Marco Antonio Barbosa do Nascimento, promovendo-se o ressarcimento das quantias indevidamente pagas desde a data de notificação do ex-servidor acerca do mencionado julgado.
ADMISSIBILIDADE
3.	Reitera-se o exame de admissibilidade realizado pelo Sar/Serur (peças 46 e 47) , que opinou pelo conhecimento do recurso, nos termos do artigo 48 da Lei 8.443/1992, c/c os artigos 285 e 286, parágrafo único, do RI/TCU, suspendendo-se os efeitos dos subitens 9.2, 9.4 e 9.5 do Acórdão 8330/2021-TCU-Primeira Câmara, em relação à recorrente. O Excelentíssimo Senhor Ministro Vital do Rêgo, mediante despacho de peça 50, concordou com esta unidade técnica.
EXAME DE MÉRITO
4.	Delimitação
4.1. Constitui objeto do presente recurso definir se:
a)	a recorrente apresenta justificativas razoáveis sobre o não atendimento de determinação oriunda deste Tribunal;
b)	a gradação da multa aplicada deve ser reduzida, em respeito ao princípio da proporcionalidade e à jurisprudência da Corte de Contas.
5. 	Do não atendimento da determinação e da diligência
5.1.	A recorrente aduz os seguintes motivos para o descumprimento da determinação oriunda da Corte de Contas (Acórdão 11047/2016-TCU-Segunda Câmara, de relatoria da Ministra Ana Arraes) .
5.2.	Ao cumprir a decisão do Tribunal de Contas da União no acórdão de que trata o presente processo, não apenas o servidor Marco Antonio Barbosa do Nascimento (Mat. SIAPE 0347238) iria deixar de receber a rubrica, mas também os demais servidores que estavam no mesmo grupo da decisão judicial da incorporação e/ou da ação de descongelamento (atualização do valor) , conforme detalhado a seguir. Porém, para os demais servidores ainda vigorava o Mandado de Segurança Coletivo 0012053.62.1997.4.05.8400 (peça 44, p. 14-22) e/ou as respectivas ações de descongelamento (peça 44, p. 23-80) .
5.3.	Após a decisão do Mandado de Segurança 0012053.62.1997.4.05.8400, a Corte de Contas proferiu o Acórdão 2161/2005-TCU-Plenário (Relator Ministro Walton Alencar Rodrigues) , publicado no DOU de 23/12/2005 (peça 44, p. 6-7) .
5.4.	Quanto ao servidor Marco Antonio Barbosa do Nascimento, importante registrar a sentença proferida na Ação Ordinária 0002252.05.2009.4.05.8400 (peça 44, p. 23-46) , transitada em julgado em 28/9/2015, que determinou o descongelamento (atualização) das horas extras incorporadas. Essa sentença foi confirmada pelo STJ no Recurso Especial 1.550.982-RN (2015/0211452-9) (peça 44, p. 7-9 e 180-186) .
5.5.	A UFRN passou a adotar as providências necessárias com vistas a promover a absorção da referida rubrica judicial de todos os servidores, iniciando com a notificação dos envolvidos (instauração de processo administrativo e concessão de prazo para ampla defesa) , análise e julgamento das manifestações escritas, solicitação ao Ministério da Economia, por meio do SIGEPE, para fazer os ajustes em folha de pagamento, haja vista que as rubricas se encontram hoje totalmente absorvidas, o que, na prática, tem implicado suas exclusões dos contracheques dos servidores (peça 44, p. 10) .
5.6.	Ocorre que, na medida em que os servidores estão sendo notificados da absorção das horas extras, há o ajuizamento de novo processo para manutenção da rubrica, com expedição de liminar, como é o caso Marco Antonio Barbosa do Nascimento) , que é beneficiário de decisão judicial proferida no Processo 0801372.91.2020.4.05.8400 (peça 44, p. 196-210) . 
5.7.	Desse modo, a situação do pagamento das horas extras varia de acordo com a situação específica de cada processo do servidor (incorporação, descongelamento, absorção, manutenção) , inclusive no tocante aos trâmites administrativos e operacionais (peça 44, p. 11) .
Análise
5.8.	Antes de encetar a análise deste recurso, vem à baila a doutrina do Ministro Luís Roberto Barroso do STF:
O direito é o domínio da razão, da razão pública, que se projeta na Constituição e nas leis (in Sem data venia: um olhar sobre o Brasil e o mundo. 1ª Ed. Rio de Janeiro: História Real, 2020, p. 196) .
5.9.	De tal arte, sobre o tema da responsabilização e penalização da recorrente, traz-se à colação o disposto no art. 8º do Novo Código de Processo Civil (Lei 13.105, de 16 de março de 2015) :
Art. 8º Ao aplicar o ordenamento jurídico, o juiz atenderá aos fins sociais e às exigências do bem comum, resguardando e promovendo a dignidade da pessoa humana e observando a proporcionalidade, a razoabilidade, a legalidade, a publicidade e a eficiência.
5.10.	Acrescente-se o disposto no art. 2º da Lei 9.784/1999:
Art. 2º. A Administração Pública obedecerá, dentre outros, aos princípios da legalidade, finalidade, motivação, razoabilidade, proporcionalidade, moralidade, ampla defesa, contraditório, segurança jurídica, interesse público e eficiência.
5.11.	Para a aferição da razoabilidade da conduta do recorrente, é de rigor considerar a "lógica do razoável" de Luís Recaséns Siches.
5.12.	Sobre a "lógica do razoável", cumpre fazer um breve histórico sobre sua elaboração:
Em 1926, Siches frequentou um curso na Universidade de Viena, com Fritz Scheir, discípulo de Kelsen e Husserl, no qual foi apresentada uma análise de todos os métodos de interpretação, de que se tinha conhecimento, dentre os propostos ao longo da história jurídica. Procurava-se, com essa análise, encontrar os critérios de eleição dos referidos métodos, mas a conclusão resultou decepcionante: não havia nenhuma razão justificada, nem em termos gerais, nem em situações singulares, para preferir-se um método de interpretação em detrimento dos outros. Essa conclusão, ademais, só constatava uma velha realidade: nunca, Jurista algum que tivesse realizado um estudo pluralista de métodos de interpretação conseguira, com razões plausíveis, escolher um dos métodos, por ser o mais correto e repudiar os demais.
Alguns anos antes, prossegue Siches, já Benjamin Cardoso, ao analisar suas experiências jurídicas, procurou saber quais eram os métodos que empregava na interpretação do Direito positivo vigente. E, em termos de grande sinceridade, concluiu que primeiro buscava a solução mais justa e depois se preocupava em encontrar, dentre os métodos de interpretação, o que melhor serviria para justificar suas decisões.
Como superação desses problemas, Recaséns Siches preconiza o emprego de um só método: o da lógica do razoável, definido como uma razão impregnada de pontos de vista estimativos, de critérios de valoração, de pautas axiológicas que, ademais, traz consigo os ensinamentos colhidos da experiência própria e da do próximo, através da história (Lídia Reis de Almeida Prado, in Direito, Cidadania e Justiça. Ensaios sobre Lógica, Interpretação, Teoria, Sociologia e Filosofia Jurídicas, 1995, p. 64-65) .
5.13.	Traz-se à colação a doutrina de Alípio Silveira:
Recaséns Siches, ao considerar os vários métodos modernos esboçados nos primeiros capítulos - método teleológico, método histórico-evolutivo ou progressivo, método da "vontade da lei", nos mostra que cada um deles encerra uma parte da verdade, mas que a sua síntese final, em cada caso concreto, será dada pelo "logos do razoável". Mal comparando, a operação interpretativa se assemelha à execução de uma partitura musical. Vários são os instrumentos - no caso os métodos de interpretação - mas eles devem formar um conjunto harmônico, sob a batuta do maestro, no caso, o logos do razoável, o qual, como veremos em breve, corresponde à ideia básica do bem comum (in Hermenêutica no Direito Brasileiro, vol. I: São Paulo: Editora Revista dos Tribunais, 1968, p. 83) .
5.14.	É nesse mesmo sentido a doutrina de José Frederico Marques:
Tendo em vista os critérios de justiça, segurança ou oportunidade, o intérprete adotará o método que lhe pareça mais acertado para o caso. Não há sistemas rígidos de interpretação. O entendimento mais razoável é o que deve prevalecer, pouco importando que tenha sido deduzido da interpretação exegética, da sistemática ou da teleológica. O logos del razonable, como destaca RECASÉNS SICHES, é que deve orientar o intérprete, visto que na aplicação do direito não se depara com a uniformidade lógica do raciocínio matemático e sim com a flexibilidade ou compreensão razoável a norma do ius scriptum. Com essa orientação pautou-se precedente do Superior Tribunal de Justiça, em cuja mente oficial se assentou que "a melhor interpretação da lei é a que se preocupa com a solução justa, não podendo o seu aplicador esquecer que o rigorismo na exegese dos textos legais pode levar a injustiças" (apud Mauro Schiavi, in Manual de Direito Processual do Trabalho, 4ª Ed., São Paulo: LTr, 2011, p. 120) .
5.15.	De mais a mais, ensina José Antônio Ribeiro de Oliveira Silva:
Em conclusão, Recaséns Siches propõe que "a única proposição válida que pode ser emitida sobre a interpretação é a de que o juiz, em todos os casos, deve interpretar a lei precisamente do modo que conduza à solução mais justa para resolver o problema apresentado à sua jurisdição". De modo que o exercício do logos de lo razonable ou de lo humano, "aplicado à interpretação jurídica, supera a pluralidade de métodos" de interpretação. Diante de qualquer caso, fácil ou difícil, o juiz deve proceder com bom-senso, verificando a realidade e o sentido dos fatos, buscando os valores nos quais se inspira o ordenamento jurídico positivo, ou até mesmo complementando esses valores, com a produção de outros, em harmonia com o referido sistema. E, assim, conjugando todos esses princípios, chegar a uma solução satisfatória, considerando-se como tal a decisão no sentido "do que o ordenamento jurídico considera como senso de justiça". O cerne da questão está, pois, em compreender que o conteúdo jurídico das normas prescritivas, proibitivas ou permissivas não pertence "ao pensamento regido pela lógica de tipo matemático, pelo racional", mas a outro campo do pensamento, que está regido por outro tipo de lógica, pela logica de lo razonable, de lo humano ou da razão vital e histórica.
Com efeito, na individualização da norma geral e abstrata, para solucionar o caso concreto, o juiz deve aplicar a lógica do razoável, de acordo com o senso de justiça. Se a norma conduz a uma solução justa, deve ser aplicada, e, em caso contrário, o juiz deve criar a norma jurídica particular, sem se preocupar com os métodos doutrinários de interpretação, aplicando a lei sempre de forma a solucionar a questão da maneira mais justa possível (in Magistratura e temas atuais do Direito: São Paulo: LTr, 2011, p. 138-139) .
5.16.	Sobre a incidência da "lógica do razoável" no Direito brasileiro, e mais especificamente ao Direito Administrativo, registra-se a doutrina de Carlos Henrique Bezerra Leite:
A lógica do razoável está implicitamente prevista no art. 5º da LINDB, segundo o qual "na aplicação da lei, o juiz atenderá aos fins sociais a que ela se dirige e às exigências do bem comum". Esta disposição é perfeitamente aplicável a todos os ramos do Direito, inclusive, e especialmente, no Direito do Trabalho (in Curso de Direito do Trabalho, 6ª ed., São Paulo: Saraiva, 2015, p. 112) .
5.17. De salientar que o argumento da "lógica do razoável" já foi acolhido por este Tribunal, conforme se infere de voto proferido pelo Ministro Augusto Nardes (TC Processo 030.349/2008-4, Acórdão 11231/2015-TCU-Segunda Câmara) , como segue:
17. De outro lado, a par das irregularidades atribuídas ao recorrente frente a todos os elementos que conformam a situação fática, e em busca da decisão mais justa, concordo com o auditor da Serur, quando afirma que (...) "é de mister a utilização da 'lógica do razoável', que tem tanta dignidade quanto a lógica tradicional pura, porém uma lógica impregnada de pontos de vista estimativos, de critérios de valoração e de pautas axiológicas".
5.18. Assim, vale repisar que é de mister a utilização da "lógica do razoável", que tem tanta dignidade quanto a lógica tradicional pura, porém uma lógica impregnada de pontos de vista estimativos, de critérios de valoração e de pautas axiológicas.
5.19. No caso concreto, a estimativa, o critério de valoração e a pauta axiológica devem levar em conta a atuação do homem médio (do bonus pater familiae) , aquele cujas diligências, sensibilidade, idiossincrasias e sentimentos éticos e morais sejam representativos da população brasileira. Eis o busílis.
5.20. Sobre o tema, mutatis mutandis, traz-se à colação a doutrina de Sílvio Rodrigues:
Ao se perquirir se existe, ou não, erro de conduta por parte do causador do dano, deve-se "comparar o seu comportamento com aquele que seria normal e correntio em um homem médio, fixado como padrão. Se de tal comparação resultar que o dano derivou de uma imprudência, imperícia ou negligência do autor do dano, nos quais não incorreria o homem padrão, criado in abstracto pelo julgador, caracteriza-se a culpa, ou seja, o erro de conduta" (apud Milton Oliveira, in Dano Moral, 2ª Ed., São Paulo: LTr, 2011, p. 36) . 
5.21. Foi nesse mesmo sentido o pensamento do Ministro Benjamin Zymler, por ocasião da prolação do Acórdão 33/2005-TCU-Plenário:
19. Ao analisar a existência de culpa, em qualquer uma de suas modalidades, adotarei como parâmetro para comparação a conduta esperada de um homem médio, diligente e probo - o equivalente ao princípio romano do bonus pater familiae. Ressalto ser pacífica a assimilação desse princípio pelo direito pátrio, tanto que, na época em que ocorreram os fatos ora sob exame, ele estava insculpido nos arts. 1.300 e 1.301 do Código Civil, no art. 153 da Lei das Sociedades Anônimas e no art. 142 do Código Comercial.
20. Desse princípio decorre que o agente público deverá agir como se estivesse cuidando dos seus próprios negócios, respondendo pelos danos que vier a causar em decorrência de condutas desidiosas ou temerárias. Assim, nas palavras de José Aguiar Dias, "a culpa pode ser entendida como a falta de diligência na observância da norma de conduta, isto é, o desprezo, por parte do agente, do esforço necessário para observá-la, com resultado não objetivado, mas previsível, desde que o agente se detivesse na consideração das consequências eventuais de sua atitude." (Da Responsabilidade Civil. 6ª ed. Rio de Janeiro: Forense, 1979) ".
5.22. Pois bem. É de se observar que Mirian Dantas dos Santos, Pró-Reitora de Gestão de Pessoas da UFRN, foi notificada do acórdão que determinou a supressão da rubrica irregular em 19/11/2016 (Ofício 10.572/2016-TCU/Sefip, peça 6) e o expediente que lhe foi encaminhado consignou a necessidade de adoção de providências para cumprimento do aresto, no prazo de 15 dias, e alertou para a possibilidade da aplicação de multa, em caso de descumprimento.
5.23. Posta assim a questão, retornando à lógica do razoável, cabe fazer a seguinte indagação: será que uma Pró-Reitora de Gestão de Pessoas média, que ganha honestamente a sua remuneração e está atenta às suas responsabilidades perante a comunidade, deixaria de atender a uma determinação do TCU por mais de 4 anos? Aquela que assim procede age com negligência e merece ser penalizada por este Tribunal, nos termos do art. 58, §1º, da Lei 8.443/1992. Noutro falar, se existiam deliberações judiciais que impediam o cumprimento de determinação oriunda do TCU, caberia à referida gestora interpor o devido recurso previsto na Lei Orgânica do TCU, alegando, como fatos supervenientes, os referidos provimentos judiciais. 
5.24. No voto condutor do acórdão recorrido, o Relator a quo fez as seguintes considerações:
5. Preliminarmente, registro que pesquisa realizada no Sistema Siape/Sigepe pela Sefip constatou que a rubrica judicial de hora extra foi excluída dos proventos do interessado a partir de março de 2020. Entretanto, ainda não foi encaminhado a esta Corte o novo ato de aposentadoria cuja emissão foi ordenada.
6. Em linhas gerais, a responsável justificou o descumprimento dos comandos desta Corte por dificuldades operacionais e pela ausência, à época, de parecer jurídico a respeito da questão.
7. Contudo, problemas operacionais não são razão suficiente para a demora de mais de três anos para exclusão da rubrica impugnada. Além disso, a Pró-Reitora não apresentou elementos que comprovassem a adoção de providências para superação das dificuldades alegadas.
8. Acrescento, como bem lembrou a Sefip, que esta Corte tem apontado irregularidades em ato de aposentadoria da UFRN concernentes ao pagamento de horas extras há mais de uma década, tempo mais do que suficiente para que eventuais problemas operacionais fossem superados.
9. Por sua vez, o fato de apenas em período mais recente haver sido emitido parecer do órgão de assessoria jurídica da UFRN também não justifica a omissão no atendimento das determinações deste Tribunal, posto que pronunciamentos de tal natureza nem são requisitos de eficácia das deliberações do TCU, nem podem invalidá-las.
10. Assim, considerando que apenas recentemente foi cumprida a ordem para exclusão da parcela impugnada e que ainda não foi emitido o novo ato de aposentadoria do interessado, cabe rejeitar as justificativas da responsável, conforme sugerido pela Sefip e pela Procuradoria, e aplicar-lhe a sanção aventada nos pareceres.
5.25. Reprovável a conduta da gestora de quedar-se inerte e somente se manifestar sobre o descumprimento da determinação proveniente desta Corte de Contas quando ouvida em audiência, ou quando recorre da multa que lhe foi aplicada. Isso porque tal conduta fez mover a máquina administrativa, o que gerou um custo adicional ao Tesouro Nacional, que justifica a sanção imposta por esta Corte de Contas. 
5.26. O tema da multa pode ser explorado por diversas correntes de pensamento, com destaque para o conhecimento filosófico, em razão de sua densidade e importância enquanto fonte do saber humano. 
5.27. Nesse sentido, colaciona-se a doutrina de Ronaldo Poletti:
O saber total exige a contribuição de todas as ciências, mas cabe à Filosofia unificar, estruturar e criticar o conhecimento, possibilitando o diálogo entre aquelas (in Filosofia e Direito - Direito e Filosofia. 1ª ed. Brasília, DF: Zakarewicz Editora, 2019, p. 113-114) .
5.28. Nessa ordem de ideias, merecem destaque as seguintes ponderações filosóficas de Jorge Luiz Souto Maior e Valdete Souto Severo, os quais, baseando-se nas lições de Kant, Hegel, Rawls e Habermas, assim pontuam:
O sujeito de direitos é o indivíduo que, estando sozinho no mundo (sem o apoio das forças míticas e dos dogmas medievais) , é responsável por sua própria sorte. Por isso, autores comprometidos com tal racionalidade referem que o homem, exercendo sua liberdade, deve assumir deveres relacionados aos seus pares, que a moralidade do indivíduo consiste em que ele cumpra os deveres de sua posição social, que a responsabilidade perante os pares e as gerações futuras deve ser o limitador da liberdade individual ou que o direito de liberdade corresponde à responsabilidade, ao cumprimento de determinados deveres. Então, mesmo (ou principalmente) sob a perspectiva liberal, aos direitos correspondem deveres exigíveis pelo Estado e sujeitos a sanções por descumprimento (in O Processo do Trabalho como Instrumento do Direito do Trabalho e as Ideias Fora de Lugar do Novo CPC. São Paulo: LTr, 2015, p. 49) .
5.29. Destarte, a Pró-Reitora de Gestão de Pessoas da UFRN, ao não atender tempestivamente à determinação oriunda do TCU, sujeitou-se à multa aplicada pelos seus pares de controle externo da Administração Pública Federal. 
5.30. A atuação pedagógica do Tribunal de Contas da União não se dá apenas por meio de suas determinações corretivas, mas, também, mediante sanções que aplica e que rapidamente são dadas a conhecer no seio social e no meio dos gestores públicos. É dizer: a finalidade educativa do TCU se dá mediante as determinações para o cumprimento do ordenamento jurídico aplicável à Administração Pública federal e, também, por meio da repressão contra os gestores recalcitrantes.
5.31. Nesse sentir, opina-se pela rejeição das alegações apresentadas pela recorrente.
6. 	Da redução do valor da multa aplicada
6.1. Defende a recorrente que a gradação da multa que lhe foi aplicada deve ser reduzida, em respeito ao princípio da proporcionalidade e à jurisprudência da Corte de Contas, que, em outros casos concretos, apreciou recursos com circunstâncias que atenuaram a gravidade das condutas dos responsáveis e culminaram na redução do valor da multa, a exemplo dos Acórdão 1857/2018-TCU-Plenário (Relator Ministro José Múcio Monteiro) e 3.881/2014-TCU-2ª Câmara (Relator Ministro José Jorge) .
Análise
6.2. Para o deslinde da presente questão, é de mister ter presente o disposto no art. 58, inciso IV, da Lei Orgânica do TCU:
Art. 58. O Tribunal poderá aplicar multa de Cr$ 42.000.000,00 (quarenta e dois milhões de cruzeiros) , ou valor equivalente em outra moeda que venha a ser adotada como moeda nacional, aos responsáveis por:
 (...) 
IV - não atendimento, no prazo fixado, sem causa justificada, a diligência do Relator ou a decisão do Tribunal.
6.3. Demais disso, dispõe o inciso VII do art. 268 do Regimento Interno do TCU que:
Art. 268. O Tribunal poderá aplicar multa, nos termos do caput do art. 58 da Lei 8.443/1992, atualizada na forma prevista no § 1º deste artigo, aos responsáveis por contas e atos adiante indicados, observada a seguinte gradação:
 (...) 
VII - descumprimento de decisão do Tribunal, salvo motivo justificado, no valor compreendido entre cinco e cinquenta por cento do montante a que se refere o caput.
6.4. Acrescente-se o disposto na Portaria 15/2021 da presidência do TCU (in DOU de 18/1/2021) :
A PRESIDENTE DO TRIBUNAL DE CONTAS DA UNIÃO, no uso de suas atribuições legais e regimentais,
considerando o disposto no § 2º do art. 58 da Lei 8.443, de 16 de julho de 1992;
considerando que a variação do IPCA durante o ano de 2020 foi de 4,52%; e
considerando as informações contidas no processo TC Processo 000.237/20213, resolve:
Art. 1º É fixado em R$ 67.854,38 (sessenta e sete mil, oitocentos e cinquenta e quatro reais e trinta e oito centavos) , para o exercício de 2021, o valor máximo da multa a que se refere o caput do art. 58 da Lei 8.443, de 16 de julho de 1992.
Art. 2º Fica revogada a Portaria TCU 8, de 20 de janeiro de 2020.
Art. 3º Esta Portaria entra em vigor na data de sua publicação.
6.5. Verifica-se que a Pró-Reitora de Recursos Humanos foi multada em R$ 5.000,00, pelo descumprimento do Acórdão 11047/2016-TCU-Segunda Câmara (Relatora Ministra Ana Arraes) . Esse valor está em conformidade com os parâmetros estabelecidos no art. 58, inciso IV, da Lei 8.443/1992, c/c o art. 268, inciso VII, do Regimento Interno do TCU (entre cinco e cinquenta por cento do montante fixado no art. 1º da Portaria 15/2021 da presidência da Corte de Contas) .
6.6. Quanto aos casos concretos em que houve a apreciação de recursos com circunstâncias que atenuaram a gravidade das condutas dos responsáveis e culminaram na redução do valor da multa, entende-se que não se amoldam à situação da Pró-Reitora. 
6.7. No voto condutor do Acórdão 1857/2018-TCU-Plenário, o Ministro José Múcio Monteiro ressaltou que o lapso temporal de um ano se mostrava demasiado para atendimento à demanda do Tribunal, configurando-se, na prática, em ausência de resposta. Contudo, tendo em vista a data em que o gestor assumiu a secretaria, cabia sua responsabilização somente pelo não atendimento de uma das diligências, sendo tal fato bastante para o acolhimento parcial do recurso.
6.8. No Acórdão 3881/2014-TCU-Segunda Câmara, foi acolhida proposta do Ministro José Jorge de reduzir o valor da multa de R$ 20.000,00 para R$ 4.000,00, considerando as circunstâncias que envolveram o pagamento indevido de diárias e seu baixo montante (R$ 5.841,00) , assim como a presumível utilidade dos serviços prestados pelos dois servidores aposentados.	
6.9. Assim, como a multa aplicada no presente processo, no valor de R$ 5.000,00, está entre 5% e 50% do valor de R$ 67.854,38, não há que se falar em desproporcionalidade e, por via de consequência, opina-se no sentido de que seu valor não deva ser alterado.
CONCLUSÃO
7.	Da análise de mérito, conclui-se que:
a)	a recorrente não apresenta justificativas razoáveis sobre o não atendimento de determinação oriunda deste Tribunal;
b)	a gradação da multa não deve ser reduzida, pois sua aplicação deu-se em consonância com o princípio da proporcionalidade e a jurisprudência da Corte de Contas.
7.1.	Por conseguinte, deve-se negar provimento ao presente recurso.
PROPOSTA DE ENCAMINHAMENTO
8. Ante o exposto, submetem-se os autos à consideração superior, propondo-se, com fundamento no art. 48 da Lei 8.443/1992:
a)	conhecer do recurso e, no mérito, negar-lhe provimento;
b) informar ao recorrente e demais interessados do acórdão a ser proferido, destacando que o relatório e o voto que o fundamentam podem ser acessados por meio do endereço eletrônico www.tcu.gov.br/acordaos.
2.	O Ministério Público junto ao TCU, representado nos autos pelo Procurador Dr. Sérgio Ricardo Costa Caribé, manifestou-se de acordo com a proposição da unidade técnica, nos termos do parecer de peça 58. 
Eis o Relatório.

não há.

Procurador Sergio Ricardo Costa Caribé.

APOSENTADORIA. MONITORAMENTO. DETERMINAÇÃO À UFRN PARA SUPRESSÃO DE RUBRICA IRREGULAR. INOBSERVÂNCIA. AUDIÊNCIA. AUSÊNCIA DE ELEMENTOS QUE JUSTIFIQUEM O DESCUMPRIMENTO DA DETERMINAÇÃO. MULTA. PEDIDO DE REEXAME. ARGUMENTOS INSUFICIENTES PARA ALTERAR O ACÓRDÃO RECORRIDO. NEGATIVA DE PROVIMENTO.

APOSENTADORIA (APOS)

Secretaria de Recursos (Serur).

Cuidam os presentes autos de pedido de reexame interposto pela Sra. Mirian Dantas dos Santos em face do Acórdão 8330/2021-TCU-Primeira Câmara, proferido em sede de monitoramento do Acórdão 11047/2016-TCU-Segunda Câmara. Por meio do acórdão recorrido, esta Corte de Contas decidiu, entre outras medidas:
 (...) 
9.2. aplicar-lhe multa de R$ 5.000,00 (cinco mil reais) , a ser recolhida com atualização monetária desde a data desta deliberação até a data do efetivo recolhimento, na forma da legislação em vigor, se for paga após o vencimento do prazo a seguir estipulado;
9.3. fixar à responsável prazo de 15 (quinze) dias, contados da notificação desta deliberação, para comprovar, perante o Tribunal, o recolhimento da quantia acima ao Tesouro Nacional;
 (...) 
2. No pedido de reexame interposto, a recorrente, para justificar o não atendimento de determinação oriunda deste Tribunal, aduz, em síntese, que:
a) sua conduta no episódio em comento não está eivada de dolo, má-fé e/ou negligência. Trata-se de situação administrativa ocorrida no âmbito de uma autarquia federal de ensino do porte da UFRN, a qual responde diariamente a alta demanda de situações originárias de auditorias no âmbito interno, bem como oriundas dos órgãos de controle externo, mormente as demandas enviadas pelo Tribunal de Contas da União;
b) o fato, de per si, configura-se, como uma falha administrativa de ocorrência possível, mas não a ponto de se configurar justa causa a uma sanção pecuniária em multa elevada na ordem de R$ 5.000,00 (cinco mil reais) ;
c) destaca que a Universidade Federal do Rio Grande do Norte recebeu excelente pontuação nos índices de governança de gestão de pessoas, na última avaliação de Governança e Gestão Pública do Tribunal de Contas da União sendo que tal fato revela, dentre outras coisas, o afinco e a responsabilidade com os quais a Pró-Reitoria de Gestão de Pessoas da UFRN trabalha;
d) relata circunstâncias que dificultaram a ação do gestor, sobretudo em relação ao pagamento das decisões judiciais. Nesse sentido, traz à discussão a linha histórica de decisões administrativas, inclusive do Tribunal de Contas da União, e judiciais acerca do pagamento das horas extras celetistas, uma vez que, em diversos momentos, existiram decisões divergentes, mas concomitantemente vigentes, o que gerava dúvidas e insegurança jurídica para atuação do gestor.
3. Ao final, a recorrente requer:
a) o recebimento do presente PEDIDO DE REEXAME, para, dando-lhe provimento, cancelar, revogar ou tornar sem efeito a multa a mim aplicada; ou 
b) de forma alternativa, em respeito ao princípio da proporcionalidade e a jurisprudência dessa Corte de Contas, que seja a gradação da multa aplicada reduzida.
4. A Secretaria de Recursos (Serur) , em seu parecer, propõe que o apelo interposto pela recorrente seja conhecido, e no mérito, negado a ele provimento. Em síntese, a Serur sustenta que:
 (...) É de se observar que Mirian Dantas dos Santos, Pró-Reitora de Gestão de Pessoas da UFRN, foi notificada do acórdão que determinou a supressão da rubrica irregular em 19/11/2016 (Ofício 10.572/2016-TCU/Sefip, peça 6) e o expediente que lhe foi encaminhado consignou a necessidade de adoção de providências para cumprimento do aresto, no prazo de 15 dias, e alertou para a possibilidade da aplicação de multa, em caso de descumprimento.
 (...) 
Reprovável a conduta da gestora de quedar-se inerte e somente se manifestar sobre o descumprimento da determinação proveniente desta Corte de Contas quando ouvida em audiência, ou quando recorre da multa que lhe foi aplicada. Isso porque tal conduta fez mover a máquina administrativa, o que gerou um custo adicional ao Tesouro Nacional, que justifica a sanção imposta por esta Corte de Contas.
5. O Ministério Público junto ao TCU, em sua manifestação regimental, ratificou as conclusões formuladas pela Serur, asseverando que:
 (...) De fato, ao analisar a peça recursal, é possível observar que os argumentos trazidos pela recorrente não permitem afastar a multa aplicada, uma vez que não foi apresentada a existência de impedimento judicial ou administrativo que justificasse o descumprimento ou o cumprimento tardio das determinações deste Tribunal". 
II
6. Confirmo o entendimento já externado no despacho de peça 50 no sentido de que o presente apelo seja conhecido, uma vez preenchidos os requisitos de admissão que regem a espécie. 
7. No tocante à análise de mérito, registro minha concordância integral com a minudente análise elaborada pela Serur, ratificado pelo MPTCU, razão pela qual adoto os pareceres de peças 56 e 57 como minhas razões de decidir por seus próprios fundamentos. 
8. Consoante se observa no voto condutor do Acórdão recorrido:
6. Em linhas gerais, a responsável justificou o descumprimento dos comandos desta Corte por dificuldades operacionais e pela ausência, à época, de parecer jurídico a respeito da questão. 
7. Contudo, problemas operacionais não são razão suficiente para a demora de mais de três anos para exclusão da rubrica impugnada. Além disso, a Pró-Reitora não apresentou elementos que comprovassem a adoção de providências para superação das dificuldades alegadas.
9. Vale mencionar que a Pró-Reitora de Gestão de Pessoas da UFRN, ao não atender tempestivamente à determinação oriunda do TCU, sujeitou-se à multa aplicada nos presentes autos. Importa ainda mencionar que os argumentos apresentados pela recorrente, alegando dificuldades operacionais e divergência de decisões como justificativa para não atender as determinações desta Corte de Contas não se mostram criveis. Tais alegações não podem ser acolhidas sobretudo porque a gestora, após ter sido notificada do acórdão monitorado em 19/11/2016, somente se manifestou acerca do não cumprimento da referida decisão em audiência promovida pelo relator a quo, em 2020 e agora, em sede de recurso, no corrente ano. 
10. Ademais, considero adequada a multa imputada pelo relator a quo, no valor de R$ 5.000,00. Destaco que esse valor equivale a 6,7% do atual valor máximo que pode ser imputado a título da multa prevista no art. 58 da Lei 8.443, de 16 de julho de 1992 (R$ 74.680,53) , e está muito próximo do valor mínimo de 5%, previsto no art. 268, inciso VII, do Regimento Interno do TCU. Não há que se cogitar, portanto, redução na imputação pecuniária aplicada à recorrente.
11. Assim, não merecem acolhida os argumentos trazidos pela Sra. Mirian Dantas dos Santos para afastar ou reduzir a multa que lhe foi aplicada por este Tribunal.
	Ante o exposto, voto para que seja adotada a minuta de acórdão que ora trago ao exame deste colegiado.
TCU, Sala das Sessões, em tagDataSessao.
Ministro VITAL DO RÊGO 
Relator